---
title: "Análisis exploratorio de churn en un servicio de música en streaming"
author: "Manuel Triviño del Castillo"
format:
  html:
    toc: true
    toc-depth: 3
    code-fold: true
    theme: cosmo
execute:
  echo: true
  warning: false
  message: false
---

```{r setup}
library(tidyverse)
library(lubridate)
library(scales)

# Cargar datos
train <- readr::read_csv("../data/train.csv")

glimpse(train)
summary(train)
```
1. Descripción de los datos
En este dataset cada fila representa un cliente de un servicio de música en streaming, con información demográfica, de producto y de comportamiento, junto con una variable objetivo churned que indica si el cliente ha abandonado el servicio (1) o sigue activo (0).
```{r}
n_clients <- nrow(train)
n_vars    <- ncol(train)

n_churn   <- sum(train$churned == 1, na.rm = TRUE)
p_churn   <- mean(train$churned == 1, na.rm = TRUE)

tibble(
  `Nº de clientes` = n_clients,
  `Nº de variables` = n_vars,
  `Clientes churn` = n_churn,
  `% churn` = p_churn
)
```

2. Limpieza ligera y variables derivadas
La variable signup_date viene como número negativo de días; la convertimos en una fecha relativa, tomando como referencia la fecha de hoy, y creamos una variable de antigüedad en años. También creamos algunas variables de interés para producto.


```{r}
train_clean <- train %>%
  mutate(
    # signup_date: días desde hoy (negativo -> pasado)
    signup_date = as.numeric(signup_date),
    signup_date = as_date(signup_date, origin = Sys.Date()),
    tenure_days = as.numeric(Sys.Date() - signup_date),
    tenure_years = tenure_days / 365,
    churned = as.factor(churned),
    subscription_type = as.factor(subscription_type),
    payment_plan = as.factor(payment_plan),
    payment_method = as.factor(payment_method),
    customer_service_inquiries = factor(
      customer_service_inquiries,
      levels = c("Low", "Medium", "High"),
      ordered = TRUE
    )
  )

summary(select(train_clean, tenure_years, weekly_hours, average_session_length,
               song_skip_rate, weekly_songs_played, weekly_unique_songs))
```


3. Tasa de churn global y por segmentos clave
3.1. Tasa de churn global

```{r}

train_clean %>%
  count(churned) %>%
  mutate(p = n / sum(n)) %>%
  ggplot(aes(x = churned, y = p, fill = churned)) +
  geom_col(show.legend = FALSE) +
  scale_y_continuous(labels = percent_format()) +
  labs(
    title = "Tasa global de churn",
    x = "Churn",
    y = "% de clientes"
  ) +
  scale_fill_brewer(palette = "Set1")
```

3.2. Churn por tipo de suscripción


```{r}
churn_by_sub <- train_clean %>%
  count(subscription_type, churned) %>%
  group_by(subscription_type) %>%
  mutate(p = n / sum(n))

churn_by_sub %>%
  ggplot(aes(x = subscription_type, y = p, fill = churned)) +
  geom_col(position = "fill") +
  scale_y_continuous(labels = percent_format()) +
  labs(
    title = "Tasa de churn por tipo de suscripción",
    x = "Tipo de suscripción",
    y = "% dentro de cada tipo"
  ) +
  scale_fill_brewer(palette = "Set1", name = "Churn") +
  coord_flip()
```

3.3. Churn por plan de pago

```{r}

train_clean %>%
  count(payment_plan, churned) %>%
  group_by(payment_plan) %>%
  mutate(p = n / sum(n)) %>%
  ggplot(aes(x = payment_plan, y = p, fill = churned)) +
  geom_col(position = "fill") +
  scale_y_continuous(labels = percent_format()) +
  labs(
    title = "Churn por plan de pago",
    x = "Plan de pago",
    y = "% dentro de cada plan"
  ) +
  scale_fill_brewer(palette = "Set1", name = "Churn")
```

3.4. Churn por método de pago

```{r}
train_clean %>%
  count(payment_method, churned) %>%
  group_by(payment_method) %>%
  mutate(p = n / sum(n)) %>%
  ggplot(aes(x = payment_method, y = p, fill = churned)) +
  geom_col(position = "fill") +
  scale_y_continuous(labels = percent_format()) +
  labs(
    title = "Churn por método de pago",
    x = "Método de pago",
    y = "% dentro de cada método"
  ) +
  scale_fill_brewer(palette = "Set1", name = "Churn") +
  coord_flip()
```


4. Comportamiento de uso vs churn
4.1. Distribuciones por churn

```{r}

vars_usage <- c("weekly_hours", "average_session_length",
                "song_skip_rate", "weekly_songs_played",
                "weekly_unique_songs")

train_clean %>%
  select(all_of(vars_usage), churned) %>%
  pivot_longer(cols = all_of(vars_usage),
               names_to = "variable", values_to = "value") %>%
  ggplot(aes(x = value, fill = churned)) +
  geom_histogram(position = "identity", alpha = 0.5, bins = 30) +
  facet_wrap(~ variable, scales = "free") +
  labs(
    title = "Distribución de variables de uso por estado de churn",
    x = NULL,
    y = "Frecuencia"
  ) +
  scale_fill_brewer(palette = "Set1", name = "Churn")
```

4.2. Relación entre skip rate y churn

```{r}

train_clean %>%
  ggplot(aes(x = churned, y = song_skip_rate, fill = churned)) +
  geom_boxplot(show.legend = FALSE) +
  labs(
    title = "Song skip rate por estado de churn",
    x = "Churn",
    y = "Song skip rate"
  ) +
  scale_fill_brewer(palette = "Set1")
```

4.3. Relación entre horas semanales y churn

```{r}

train_clean %>%
  ggplot(aes(x = churned, y = weekly_hours, fill = churned)) +
  geom_boxplot(show.legend = FALSE) +
  labs(
    title = "Horas semanales de escucha por estado de churn",
    x = "Churn",
    y = "Horas semanales"
  ) +
  scale_fill_brewer(palette = "Set1")
```

5. Engagement social y de playlists
5.1. Amigos, playlists y artistas favoritos

```{r}

vars_social <- c("num_platform_friends", "num_playlists_created",
                 "num_shared_playlists", "num_favorite_artists",
                 "notifications_clicked")

train_clean %>%
  select(all_of(vars_social), churned) %>%
  pivot_longer(cols = all_of(vars_social),
               names_to = "variable", values_to = "value") %>%
  ggplot(aes(x = churned, y = value, fill = churned)) +
  geom_boxplot(show.legend = FALSE) +
  facet_wrap(~ variable, scales = "free_y") +
  labs(
    title = "Variables de engagement social/playlists por churn",
    x = "Churn",
    y = "Valor"
  ) +
  scale_fill_brewer(palette = "Set1")
```

5.2. Correlaciones numéricas (visión rápida)

```{r}
train_num <- train_clean %>%
  mutate(churned_num = as.numeric(churned)) %>%  # 1,2 si es factor
  select(where(is.numeric), -customer_id)

cor_mat <- cor(train_num, use = "pairwise.complete.obs")

cor_with_churn <- cor_mat[, "churned_num"] %>%
  sort(decreasing = TRUE)

tibble(
  variable = names(cor_with_churn),
  cor_with_churn = cor_with_churn
)

```


6. Cohorts de clientes (por antigüedad y plan)

```{r}


train_cohorts <- train_clean %>%
  mutate(
    signup_year = year(signup_date),
    tenure_bucket = case_when(
      tenure_years < 1 ~ "<1 año",
      tenure_years < 2 ~ "1-2 años",
      tenure_years < 3 ~ "2-3 años",
      TRUE ~ ">=3 años"
    )
  )
```

6.1. Churn por cohorte de alta y tipo de suscripción

```{r}
train_cohorts %>%
  count(signup_year, subscription_type, churned) %>%
  group_by(signup_year, subscription_type) %>%
  mutate(p = n / sum(n)) %>%
  ggplot(aes(x = signup_year, y = p, color = churned, group = churned)) +
  geom_line() +
  facet_wrap(~ subscription_type) +
  scale_y_continuous(labels = percent_format()) +
  labs(
    title = "Tasa de churn por cohorte de alta y tipo de suscripción",
    x = "Año de alta",
    y = "% de churn dentro de la cohorte"
  ) +
  scale_color_brewer(palette = "Set1", name = "Churn")
```


6.2. Churn por buckets de antigüedad

```{r}

train_cohorts %>%
  count(tenure_bucket, churned) %>%
  group_by(tenure_bucket) %>%
  mutate(p = n / sum(n)) %>%
  ggplot(aes(x = tenure_bucket, y = p, fill = churned)) +
  geom_col(position = "fill") +
  scale_y_continuous(labels = percent_format()) +
  labs(
    title = "Churn por antigüedad del cliente",
    x = "Antigüedad",
    y = "% dentro de cada bucket"
  ) +
  scale_fill_brewer(palette = "Set1", name = "Churn")
```


7. Interacciones negocio: servicio al cliente y pausas
7.1. Churn vs consultas a servicio de atención al cliente

```{r}
train_clean %>%
  count(customer_service_inquiries, churned) %>%
  group_by(customer_service_inquiries) %>%
  mutate(p = n / sum(n)) %>%
  ggplot(aes(x = customer_service_inquiries, y = p, fill = churned)) +
  geom_col(position = "fill") +
  scale_y_continuous(labels = percent_format()) +
  labs(
    title = "Churn según nivel de contacto con atención al cliente",
    x = "Nivel de consultas",
    y = "% dentro de cada nivel"
  ) +
  scale_fill_brewer(palette = "Set1", name = "Churn")
```


7.2. Churn vs número de pausas de suscripción

```{r}
train_clean %>%
  mutate(num_subscription_pauses = as.numeric(num_subscription_pauses)) %>%
  ggplot(aes(x = num_subscription_pauses, fill = churned)) +
  geom_histogram(position = "fill", bins = 10) +
  labs(
    title = "Distribución de pausas de suscripción por churn",
    x = "Nº de pausas de suscripción",
    y = "Proporción dentro de cada bin"
  ) +
  scale_fill_brewer(palette = "Set1", name = "Churn")
```

8. Resumen ejecutivo
En esta sección puedes escribir a mano un resumen con:

Tasa global de churn.

Segmentos con mayor riesgo (tipo de suscripción, plan, método de pago).

Relación entre uso/engagement y churn.

Cohorts más vulnerables por antigüedad y año de alta.